【裁判字號】    95,上易,174
【裁判日期】    950331
【裁判案由】    妨害名譽
【裁判全文】
臺灣高等法院刑事判決                 95年度上易字第174號
上  訴  人  臺灣臺北地方法院檢察署檢察官
上  訴  人
即  被  告  丙○○
被      告  甲○○
共      同
選任辯護人  莊勝榮  律師
上列上訴人因被告妨害名譽案件，不服臺灣臺北地方法院94年度
易字第1017號，中華民國94年12月21日第一審判決（起訴案號：
臺灣臺北地方法院檢察署94年度偵字第17254號、第17255號），
提起上訴，本院判決如下：
    主  文
上訴駁回。
    事實及理由
壹、有罪部分：
一、構成犯罪要件之事實
    丙○○於民國九十二年七月間起意籌劃類似模仿秀之論述性
    節目，擬於製成後送電視台播出，同年八月間即邀集多名友
    人討論劇本架構及內容。嗣丙○○竟基於毀損乙○○名譽之
    犯意，決定其所籌劃之上開節目劇本內容包含未經查證之「
    立法委員乙○○有兩個女人，跟他有曖昧關係，一個就是保
    育人員工會出身的黃美華，另一個就是乙○○在立法委員辦
    公室的助理潘蓮鳳（按，為潘鳳蓮之誤），兩位是乙○○的
    暱友，他們關係密切一事，全總及立法院相關人士其實都相
    當清楚」等純屬私德，與公共利益無關之情節，且知上開節
    目一旦廣為傳述，將會使乙○○之道德形象、人格評價產生
    負面影響，而毀損乙○○名譽，竟仍僱請不知情之友人即在
    電視界擔任後製工作多年綽號「寶哥」之甲○○（另由本院
    為無罪判決，詳如後述），擔任該節目之執行製作，且利用
    不知事由原委之演員，於節目中依丙○○決定之上開劇本內
    容，指摘、傳述上開不實情事（誹謗黃美華、潘鳳蓮部分未
    據提出告訴）；同年十月間因該系列節目部分拍攝竣事後送
    電視台播出之計劃未能實現，丙○○乃意圖散布於眾，將含
    有上開毀損乙○○名譽之節目內容壓製成「非常報導」光碟
    第一輯，透過通路全省販售，而散布上開不實之文字、圖畫
    ，指摘、傳述足以毀損乙○○名譽之情事。
二、認定犯罪事實之積極證據：
  (一)被告丙○○坦承「非常報導」光碟第一輯係由其製作、販售
    及如犯罪事實欄所載之劇本內容係由其決定等情。
  (二)告訴人乙○○指訴。
  (三)非常報導光碟之內容譯文及勘驗筆錄（九十二年度他字第七
    六八九號偵查卷第二十六頁）。
三、被告辯解要旨：
  (一)否認有何誹謗告訴人乙○○之犯行。
  (二)該節目中提及乙○○與其他女性之「曖昧關係」，並非指有
    緋聞存在，對乙○○之名譽並無影響，其行為尚不符誹謗罪
    之構成要件。
  (三)非常光碟共製作十輯，報導二、三十位政治人物，並非針對
    特定政黨或政治人物，主要是針砭時事之公共論述，內容亦
    經過求證，其有相當理由確信上開劇本及節目內容為真實，
    並非無的放矢，公眾人物隱私權的保障比較少，需有接受媒
    體公評之雅量。
四、爭點整理：
  (一)從司法院大法官會議釋字第五○九號解釋意旨所揭示憲法保
    障言論自由與刑法規範誹謗罪刑罰權是否合憲性爭議之分際
    ，本案被告丙○○是否已盡查證之能事並提出相當之證據資
    料，得以確信所指摘傳述之事實為真實。
  (二)被告丙○○所為上開傳述之言論是否係針砭時事對可受公評
    之事項之公共論述所為善意且適當之發表言論。
  (三)被告丙○○所為之上開言論是否屬新聞自由之範疇而無侵害
    個人隱私權？且公眾人物之隱私權是否毋庸受到保護。
  (四)被告丙○○所為上開言論是否符合誹謗罪之構成要件。
五、本院判斷：
  (一)從司法院大法官會議釋字第五○九號解釋意旨所揭示，有關
    憲法保障言論自由與刑法所規範誹謗罪刑罰權是否合憲性爭
    議之分際，本案被告丙○○是否已盡查證之能事並提出相當
    之證據資料，得以確信所指摘傳述之事實為真實：
  1.按憲法第十一條固規定人民有言論自由權，且此項基本人權
    之保障乃現代自由開放社會之基礎，國家應給予最大限度之
    維護，俾其實現自我、溝通意見、追求真理及監督各種政治
    或社會活動之功能得以發揮。惟言論自由之行使必須以不侵
    害他人權利為基礎，無法完全以憲法上所謂「權利優位」之
    概念來詮釋，倘若言論自由權利之行使已超出正當之權利行
    使，同時有人必須成為犧牲者之情況，則已逾越原本保障言
    論自由之美意。因此，如何兼顧對個人名譽、隱私及公共利
    益之保護，非不得對言論自由依其傳播方式為合理之限制，
    以平衡個人名譽之保護，而找出適當之平衡點即顯得至為重
    要。司法院大法官會議八十九年七月七日釋字第五○九號解
    釋指出：「刑法第三百十條第一項及第二項誹謗罪即係保護
    個人法益而設，為防止妨礙他人之自由權利所必要，符合憲
    法第二十三條規定之意旨。至刑法同條第三項前段以對誹謗
    之事，能證明其為真實者不罰，係針對言論內容與事實相符
    者之保障，並藉以限定刑罰權之範圍，非謂指摘或傳述誹謗
    事項之行為人，必須自行證明其言論內容確屬真實，始能免
    於刑責。惟行為人雖不能證明言論內容為真實，但依其所提
    證據資料，認為行為人有相當理由確信其為真實者，即不能
    以誹謗罪之刑責相繩，亦不得以此項規定而免除檢察官或自
    訴人於訴訟程序中，依法應負行為人故意毀損他人名譽之舉
    證責任，或法院發現其為真實之義務」等語，該號大法官解
    釋即揭明誹謗行為不罰之前提在「依行為人所提證據資料，
    認為行為人有相當理由確信其為真實」，是行為人應提出其
    曾查證之相當證據資料，及該等證據資料足使行為人產生相
    當理由確信所指摘、傳述之內容為真實，始能享有免責不罰
    之結果。準此，行為人對其所指摘、傳述之事實仍具有篩檢
    查證之基本要求，並不得憑空捏造散布誹謗言論。
  2.被告丙○○雖辯稱決定劇本內容時，已經過相當之求證，其
    有理由相信指摘、傳述之內容為真正。
  (1)惟據證人李亮恆於原審審理時證稱：我曾經在中華民國全民
    總工會（下稱全總）任職，也認識乙○○、黃美華、潘鳳蓮
    。乙○○擔任全總理事長的時候，潘鳳蓮擔任幹事，黃美華
    擔任理事，均是協助乙○○在全總的工作，我在檢察官偵查
    時也是說他們在業務上有很頻繁之接觸，但沒有提到他們有
    何曖昧關係，更沒有提到上床的事等語（原審九十四年十一
    月二十三日審判筆錄參照）。
  (2)依證人李亮恆上開證述可知，黃美華及潘鳳蓮均在全總任職
    ，且在業務上均負責協助告訴人乙○○處理事務，此外，證
    人李亮恆並未提過告訴人乙○○與黃美華、潘鳳蓮有何業務
    以外之親密接觸，亦無聽聞全總內有相關之說法，經核證人
    李亮恆於接受檢察官偵查（證人李亮恆於偵查中向檢察官所
    為陳述，並無顯不可信之情形，依刑事訴訟法第一百五十九
    條之一第二項之規定，自得採為證據）及原審審理時之證述
    均前後一致，其證詞自足以採信。是被告丙○○辯稱，其決
    定劇本內容時，經過求證，而有相當理由確信告訴人乙○○
    與黃美華、潘鳳蓮有曖昧關係，顯與證人李亮恆所述上情不
    符，所辯是否屬實，即非無疑。
  (3)又被告丙○○雖於原審審理時，聲請傳喚證人許天賜，以證
    明被告丙○○決定上開劇本內容時確有消息來源，惟被告並
    未陳報證人許天賜之年籍資料以供法院傳喚調查，嗣後更表
    示無法覓得證人許天賜，因此捨棄傳喚證人許天賜，此有原
    審法院電話公務紀錄在卷足憑，是證人許天賜既未到庭接受
    詰問，釐清被告是否確有正確之消息來源，法院自無從得知
    是否確有證人許天賜此人存在，且無從證實被告丙○○係經
    由證人許天賜處得到消息來源或被告確有相當之證據來源，
    此部份即無法為被告有利之認定。再者，若確有如劇本內容
    所傳述「全總及立法院相關人士其實都相當清楚」之情事，
    則知悉此事之人當不在少數，但何以任職於全總且與乙○○
    、黃美華、潘鳳蓮均相識之證人李亮恆卻從未聽聞此事，已
    如前述。而被告丙○○亦自始無法提出所謂對此事相當清楚
    之任何人士以供法院查證。此外，被告丙○○亦無法提出其
    他相關具體事證，以供法院調查被告就劇本所載內容確曾為
    相當查證，且有相當理由確信該劇本內容所指摘、傳述之內
    容為真實，自難認被告行為符合刑法第三百十條第三項前段
    之不罰事由。被告以前詞置辯，顯係推諉卸責之詞，無足憑
    採。
  (二)被告丙○○所為上開傳述之言論是否係針砭時事對可受公評
    之事項之公共論述所為善意且適當之發表言論：
  1.按「以善意發表言論，而有左列情形之一者，不罰：三、對
    於可受公評之事，而為適當之評論者」，刑法第三百十一條
    第三款定有明文。該條立法意旨係保護名譽，應有相當之限
    制，否則箝束言論，足為社會之害，故以善意發表言論，而
    有本條所列之情形者，不論事之真偽，概不處罰，即英美法
    所謂「合理善意評論原則」。稱「善意」者，乃對惡意而言
    ，係指行為人心意之初始，並無惡害於他人之故意者而言。
    判斷是否為善意之評論，其重點在審查表達意見人是否針對
    與公共利益有關之事項表達意見或作評論，其動機非以毀損
    被評論人的名譽為唯一的目的，而可認其評論為善意。而所
    謂「可受公評之事」，係指依其事件性質與影響，應受公眾
    之評論評斷或批評者而言，至於是否屬可受公評之事，其標
    準如何，則應就具體之事件，採取個案利益衡量原則作為判
    斷之標準，避免言論自由產生所謂「寒蟬效應」，亦制衡惡
    意操弄者假借言論自由之名，行踐踏他人權利之實。即針對
    個案以客觀之態度，社會公眾之認知及地方習俗等資為審認
    ，一般而言，凡涉及國家社會或多數人大眾之利益者，皆屬
    之。蓋言論自由，在於保障一般社會大眾對公眾事務的自由
    發抒評論，以實現自我，溝通意見、探究事實，追求真理及
    監督各種政治活動之功能得以發揮，以健全貫澈民主政治為
    目的，故對於可受公評之事之意見陳述，應加以容忍，予以
    保障。至於「適當之評論」者，是一種意見的表達，而非僅
    為單純事實之指摘傳述，其所評論之事，必須要與評論公眾
    利益有關之事項一併公開陳述，其評論不偏激而中肯，未逾
    越必要範圍之程度者而言，至其標準仍應就社會一般客觀之
    通念；因之，批評評論是否適當未能僅考慮單一因素，應視
    評論者使用之措詞是否中肯持平，有無使用挑動偏激情緒之
    字眼及其動機並非以毀損被評論人名譽為目的等因素一併加
    以考量。
  2.本件被告丙○○在非常光碟第一輯所顯示魔鏡夫人與觀眾對
    話所指摘傳述立法委員乙○○侵占全國總工會二十萬元公款
    及立法院主張縮短工時案，及與所謂兩個女人關係密切三部
    分，惟此三部分依勘驗筆錄及卷內相關證據綜合觀察，係對
    各自獨立之事實指摘或評論，其間並無必然之關聯性，且其
    中指摘之侵占公款二十萬元部分業經檢察官為不起訴處分確
    定，應屬對可受公評之事項之適當陳述，工時案部分應屬對
    立法院形成立法過程對產業衝擊之意見評論，均未據檢察官
    認涉及誹謗行為而起訴，惟所指摘：告訴人乙○○有兩個女
    人，跟他有曖昧關係，一個就是保育人員工會出身的黃美華
    ，另一個就是乙○○在立法委員辦公室的助理潘鳳蓮，兩位
    是乙○○的暱友，他們關係密切一事，全總及立法院相關人
    士其實都相當清楚等語，觀其內容並非針對國家社會或公眾
    多數人利益事項之意見表達，所指摘者僅屬涉及被評論人私
    德之事實，尚難認所傳述指摘被評論人與兩個女人之關係，
    有何牽涉被評論人擔任全國總工會理事長對於財務處理之廉
    潔自持，或影響立法委員身分之政策主張或問政品質，其間
    有必然關聯性之評論。且被告並未提出說明其非因輕率疏忽
    而不知其所陳述事實之真偽，或有相當理由確信其所指摘係
    適當為真實，顯非對可受公評之事項所為善意而適當之發表
    言論，而符合刑法第三百十一條第三款之免責事由。
  (三)被告丙○○所為之上開言論是否屬新聞自由之範疇而無侵害
    個人隱私權，且公眾人物之隱私權是否毋庸受到保護：
    被告丙○○雖辯稱：公眾人物之隱私權保障應較少，需有接
    受媒體批評之雅量等語，惟查：隱私權與新聞自由同屬憲法
    所保障之基本權利，隱私權屬於個人私權利，新聞自由則為
    具有工具價值之制度性權利。隱私權保護之對象為個人，公
    眾人物亦不例外；保障新聞自由之目的，主要係為對抗國家
    公權力之不當干預與侵害，使新聞媒體能夠不畏權勢暢所欲
    言，以便發現真相，監督政府施政，避免發生所謂寒蟬效應
    。二者權利屬性不同，當基本權利發生衝突時，究應保障何
    者，本院以為，憲法與法律所規定人民享有之權利既是吾人
    生活於社會須保有之價值，在上述基本權利間相互衝突時，
    透過「基本權交互作用理論」（即在具體個案中，透過利益
    權衡之方式，在相衝突之基本權利中，決定何種基本權利優
    先獲得保障，及立法者價值判斷之結果），倘牽涉吾人一般
    社會大眾之公共利益，則個人隱私權因受到合理之限縮；反
    之，如本案之情況，被告所決定如犯罪事實欄所載之非常報
    導光碟之劇本內容，與社會之公共利益無關，亦非就事論事
    之適當批評，引起公眾正當關切之程度較低，僅與告訴人乙○○私領域之私人事務有關，則公眾人物之隱私權不應毫無
    限度之讓步，此時，隱私權應受保護，是被告丙○○上開所
    辯，並不足採。
  (四)被告丙○○所為上開言論是否符合誹謗罪之構成要件：
  1.上揭如犯罪事實欄所載「立法委員乙○○有兩個女人，跟他
    有曖昧關係，一個就是保育人員工會出身的黃美華，另一個
    就是乙○○在立法委員辦公室的助理潘蓮鳳（按，為潘鳳蓮
    之誤），兩位是乙○○的暱友，他們關係密切一事，全總及
    立法院相關人士其實都相當清楚」等劇本及非常報導光碟內
    容，係由被告丙○○決定並製作，且光碟製作完成後已經透
    過通路發行販售等情，業據被告丙○○坦承不諱，核與告訴
    人乙○○指訴之情節相符，並有該非常報導光碟之勘驗筆錄
    在卷足稽（九十二年度他字第七六八九號偵查卷第二十六頁
    參照），被告丙○○此部份之自白，有上開補強證據可佐，
    此部分之事實堪信為真。
  2.經詳核該光碟內容述及告訴人乙○○「有二個女人」即同在
    全總任職之黃美華及潘鳳蓮，此二人與告訴人乙○○有「曖
    昧關係」，係告訴人乙○○之「暱友」、「關係密切」等語
    ，一旦廣為傳述，足以使一般社會大眾對於告訴人乙○○產
    生公私不分及私人感情關係複雜之負面評價及印象，貶損告
    訴人乙○○之道德形象及人格評價，一般人亦均不願自己私
    領域之事項，以此方式遭指摘、傳述，是決定劇本之被告丙○○對於光碟內容有指摘、傳述足以毀損告訴人乙○○名譽
    之事，當有所認知。被告丙○○將含有上開毀損乙○○名譽
    之節目內容壓製成「非常報導」光碟第一輯，透過通路全省
    販售，而散布上開不實之文字、圖畫，指摘、傳述上開內容
    ，已足以毀損乙○○名譽，依上所述，被告並無刑法第三百
    十條第三項、第三百十一條阻卻構成要件之事由，自該當刑
    法加重誹謗罪之犯行。
  (五)綜上所述，本案事證明確，被告丙○○加重誹謗之犯行堪以
    認定，應依法論科。
六、適用法律及量刑審酌之理由：
  (一)核被告丙○○所為，係犯刑法第三百十條第二項之加重誹謗
    罪。被告丙○○利用不知情之執行製作甲○○及演員，遂行
    其加重誹謗之犯行，為間接正犯。
  (二)原審以被告丙○○罪證明確，而適用刑法第三百十條第二項
    、第四十一條第一項前段、罰金罰鍰提高標準條例第一條前
    段、第二條，並審酌被告丙○○犯罪後未能坦承犯行，犯後
    態度不佳，兼衡其犯罪之動機、時機、目的，暨犯罪之手段
    、品行、智識程度、犯罪所生之損害，並參酌檢察官具體求
    處有期徒刑六月之刑度等一切情狀，量處有期徒刑六月，並
    諭知易科罰金之折算標準。
  (三)復說明被告丙○○製作用以散布誹謗文字、圖畫之非常報導
    光碟第一輯，雖屬供被告犯罪所用之物，惟並未扣案，現今
    是否依然存在，數量究有若干，均尚有未明，且均非違禁物
    ，為避免將來執行沒收之困難，及考量該等物品並非義務沒
    收之物，爰不予宣告沒收，經核原審上開認事用法，並無違
    誤，量刑亦屬妥適。
七、駁回上訴之理由：
  (一)被告丙○○上訴理由略稱：
  1.依偵查卷第五十八頁光碟譯文詳述乙○○之學經歷及政治背
    景及其遭張必富提出侵占公款告訴，乙○○亦稱有筆二十萬
    元未存入全國總工會，若被告未查證何以與張必富所述吻合
    ？
  2.乙○○身兼立委與全國總工會理事長兩職，譯文第五十九頁
    所言與事實相符，何以認無具體來源？
  3.譯文第六十頁所載魔鏡夫人所述乙○○蠻橫強迫政府一次縮
    短工時，導致許多中小企業紛紛關門，成千上萬勞工失業，
    若無求證何以與事實吻合？
  4.譯文第五十九頁觀眾九說，聽說乙○○有兩個女人跟他有曖
    昧關係，以暱友稱呼形容，只說關係密切，證人李亮恆於偵
    查中亦證稱工會中有人傳言乙○○與黃美華、潘鳳蓮二人關
    係很親近，曾以英文close表示，顯見關係親近且密切，足
    證被告有查證乙○○與二人之關係，並非憑空捏造。
  5.觀眾以曖昧形容乙○○與該二女子交往情形，曖昧一語依辭
    典之解釋僅屬關係晦暗不明而已，不能斷章取義遽認其有兩
    個女朋友，被告獲悉乙○○與該二女子關係密切，確信去查
    證消息之人所述屬實，僅以戲劇方式及用語呈現於光碟，縱
    或判斷錯誤，並非出於惡意，且係對公眾人物之公共論述，
    依大法官會議釋字第五○九號解釋應阻卻違法，焉可以誹謗
    罪相繩。
  6.立法委員支領人民納稅錢，屬公眾人物，應受嚴厲之監督，
    其私生活影響於公眾領域及問政品質立法、修法之態度，應
    容忍人民及媒體之評論，媒體評論政治人物之言行，乃屬新
    聞自由之範疇，為憲法所保障應阻卻違法。
  (二)惟查：法院審理具體案件之誹謗性言論時，將涉及之言論如
    何區別為「事實之陳述」與「意見之表達」為首應釐清之焦
    點，本件光碟第一集涉及誹謗性之言論有「侵占公款二十萬
    元」、「縮短工時案」及「與兩個女人之關係」三部分，依
    魔鏡夫人與觀眾之對話內容，係互不相干各別獨立事實之指
    摘或評論，而前二者係對於可受公評之事之意見評論，攸關
    國家安寧與社會福祉，應予以最大限度的容忍與維護，並未
    在檢察官起訴範圍。而所謂「乙○○與兩個女人」之關係所
    指摘傳述之事實涉及私德顯與公益無關，其誇張渲染性之用
    詞遣字，客觀上足以使社會一般人對於告訴人乙○○與黃、
    潘兩位女性同事，有不正常複雜之男女感情關係聯想，對其
    人格操守產生負面之評價，自足以貶損告訴人社會上之尊嚴
    、聲譽、社會形象，足以損害告訴人之名譽，且被告並未提
    出證據證明有相當理由確信其為真實，已詳如前述，原審判
    決已詳述所認定之證據及依憑之理由，對於其辯解不採者並
    予詳予指駁，其認事用法、證據之取捨並無違背任何證據法
    則與論理法則，量刑亦屬適當。被告上訴意旨仍執陳詞否認
    犯罪，為無理由，應予駁回，又本件被告丙○○迄本院審理
    終結尚未與告訴人乙○○成立民事和解，賠償損害，不宜宣
    告緩刑，併此敘明。
貳、無罪部分：
一、公訴意旨另以：被告丙○○（另由本院為有罪判決，已如前
    述）於九十二年七月間起意籌劃類似模仿秀之論述性節目，
    擬於製成後送電視台播出，同年八月間即邀集多名姓名年籍
    均不詳之成年友人討論及決定劇本架構及內容，並請其好友
    、即在電視界擔任後製工作多年之不知情綽號「寶哥」被告
    甲○○擔任該節目之執行製作，負責尋覓場地、僱請演員、
    工作人員參與實際拍攝等工作；被告丙○○、甲○○竟基於
    共同妨害名譽之犯意，利用不知事由原委之演員，於節目中
    妄指立法委員乙○○「有兩個女人，跟他有曖昧關係，一個
    就是保育人員工會出身的黃美華，另一個就是乙○○在立法
    委員辦公室的助理潘蓮鳳，兩位是乙○○的暱友，他們關係
    密切一事，全總及立法院相關人士其實都相當清楚」等語；
    被告丙○○、甲○○意圖散布於眾，將有該節目內容壓製成
    「非常報導」光碟第一輯，透過通路全省販售，而散布前揭
    不實之文字、圖畫，妨害乙○○之名譽等語，因認被告甲○○涉犯刑法第三百十條第二項之加重誹謗罪嫌。
二、公訴證據：
    被告丙○○及甲○○於偵查中之供述，證明渠等分別係非常
    報導光碟第一輯之製作人及執行製作。被告甲○○係根據被
    告丙○○所交付之劇本而尋找適合之演員、場景，準備籌拍
    之相關事宜，並負責將演出費交給演員，事後該光碟並以製
    作完成而發行。
三、被告辯解要旨：
  (一)否認有何誹謗告訴人乙○○之犯行。
  (二)丙○○找我只是擔任執行製作，負責找演員及場地，並非由
    其決定劇本內容，其不知該劇本之詳細內容係屬虛妄。
四、爭點整理：
  (一)被告甲○○對該節目之內容是否有決定權？
  (二)被告甲○○是否明知節目內容係不實事項而仍共同與丙○○
    基於加重誹謗之意圖，而製作上開節目？
五、本院判斷：
  (一)被告甲○○對該節目之內容是否有決定權：
    九十二年七、八月間，被告丙○○找被告甲○○擔任上開節
    目的執行製作，由被告甲○○負責去統籌整個節目拍攝工作
    。劇本的內容是由被告丙○○決定等情，業據被告丙○○自
    承在卷，已如前述，此部分核與被告甲○○於偵查中及原審
    審理時均辯稱劇本內容非由其決定，僅係依照劇本內容尋找
    適合之場景及演員等情相符，堪信為真實。
  (二)被告甲○○是否明知節目內容係不實事項而仍共同與丙○○
    基於加重誹謗之意圖，而製作上開節目：
  1.按以自己共同犯罪之意思，參與實施犯罪構成要件以外之行
    為，或以自己共同犯罪之意思，事先同謀，而由其中一部分
    人實施犯罪之行為者，均為共同正犯，司法院大法官會議解
    釋釋字第一０九號解釋著有明文，是以共同正犯固不以參與
    實施構成要件以內之客觀行為為必要，惟共同正犯間必須有
    共同實施犯罪之犯意聯絡，則為共同正犯成立之主觀構成要
    件。
  2.衡諸被告甲○○僅係受僱於被告丙○○負責該光碟之後製部
    分，必先被告丙○○已決定劇本內容後，始交付被告甲○○
    負責尋找適合之場地、演員等相關事宜，被告甲○○於決定
    架構劇本之初，並無參與其事，難認其有以自己共同犯罪之
    意思，事先同謀，以決定劇本內容。又被告甲○○僅係一受
    僱之執行製作，在其閱讀劇本後，無從判斷劇本內容之虛實
    ，對於劇本內容亦無置喙之餘地，僅能選擇接受或係不接受
    這份工作及是否賺取此份收入。又即使其為經濟上之因素選
    擇繼續擔任非常報導光碟第一輯之執行製作，亦不代表其主
    觀上已認同劇本內容，而與被告丙○○有共同誹謗告訴人乙○○之犯意聯絡。綜上，被告甲○○縱使負責系爭光碟之後
    製工作，然對於製作一節目最重要劇本（其牽涉到該節目之
    內容、走向、精神）卻未參與決定亦無法更改，其僅係負責
    與劇本無關之行政事項，尚無法遽以推論出被告甲○○與被
    告丙○○因此即具有共同誹謗告訴人乙○○之犯意聯絡。
  3.此外，本院依卷內現存之證據，無法得到被告甲○○與被告
    丙○○之誹謗犯行有何犯意聯絡與行為分擔之心證，揆諸上
    開說明，無從為被告甲○○有罪之認定。
六、駁回上訴之理由：
  (一)按犯罪事實應依證據認定之，無證據不得認定犯罪事實；另
    不能證明被告犯罪者，應諭知無罪之判決，刑事訴訟法第一
    百五十四條第二項、第三百零一條第一項分別定有明文。又
    刑事訴訟法上所謂認定犯罪事實之證據，係指足以認定被告
    確有犯罪行為之積極證據而言，該項證據自須適合於被告犯
    罪事實之認定，始得採為斷罪資料；而認定不利於被告之事
    實，須依積極證據，苟積極證據不足為不利於被告事實之認
    定時，即應為有利於被告之認定，更不必有何有利之證據。
    另認定犯罪事實所憑證據，雖不以直接證據為限，間接證據
    亦包括在內；而告訴人之告訴，係以使被告受刑事訴追為目
    的，是其陳述是否與事實相符，仍應調查其他證據以資審認
    ，（此有最高法院二十九上字第三一０五號、三十年上字第
    八一六號、五十二年台上字第一三００號、七十六年台上字
    第四九八六號判例意旨參照）。綜上所述，本件檢察官在訴
    訟上並無法證明被告甲○○有何其所起訴之犯行，此外，復
    查無其他積極證據足證被告甲○○有何檢察官所起訴之共同
    誹謗乙○○之犯行，揆諸前開說明，既不能證明被告甲○○
    犯罪，從而，原審諭知被告甲○○無罪之判決，核屬無違。
  (二)檢察官上訴意旨以被告丙○○在記者會自稱「．．．我們進
    行的非常順利，最主要因為幕前跟幕後的工作，都是由我最
    好的朋友『小寶』他來作一些現場的聯絡還有拍攝的工作．
    ．．」；於審理中被告甲○○亦承認負責節目的後製工程，
    則被告丙○○與甲○○分工將該節目完成並將內容壓製成「
    非常報導」，而散布前揭不實之文字、圖畫，妨害乙○○等
    人之名譽，有該非常報導光碟及內容譯文可稽，原判決認無
    證據證明被告甲○○與被告丙○○有犯意聯絡、行為分擔，
    實嫌率斷。惟查：
  1.本件檢察官係於九十五年一月十一日收受第一審判決正本，
    並於法定上訴期間十日內之九十五年一月十九日向原審提出
    上訴，有原審法院收文戳章在卷可稽，核其上訴合法並未逾
    法定期間，合先敘明。
  2.按被告以外之人於審判外之言詞或書面陳述，除法律有規定
    者外，不得作為證據，刑事訴訟法第一百五十九條第一項定
    有明文。而所謂法律有規定者，即包括同法第一百五十九條
    之一至之五所規定傳聞證據具有證據能力之例外情形。故如
    欲採被告以外之人於審判外之言詞，必須符合法律所規定之
    例外情形，方得認其審判外之陳述有證據能力。被告丙○○
    於記者會中所為之陳述，核屬被告於審判外所為之陳述，且
    無法律所定得例外作為證據之情形，依上開法條之規定，自
    不得作為證據。
  3.又被告甲○○係擔任光碟後製部分，所謂後製作乃節目製作
    完成後，有關配音、字幕、剪接等事項，被告所執行者均為
    與劇本、內容無關之事項，則被告甲○○在節目已完成，無
    從判斷內容之真偽虛實，且劇本、內容及架構被告甲○○均
    未參與之情況下，自難認被告甲○○以自己共同犯罪之意思
    事先同謀，決定劇本內容。
  4.按刑事訴訟法第一百六十一條第一項規定：檢察官就被告犯
    罪事實，應負舉證責任，並指出證明之方法。對於其所訴之
    被告犯罪事實，應負提出證據及說服之實質舉證責任，倘所
    提出之證據，不足為被告有罪之積極證明，或其闡明之證明
    方法，無從說服法官以形成被告有罪之心證，基於無罪推定
    之原則，自應為被告無罪判決之諭知。而證據之取捨與證據
    之證明力如何，均屬事實審法院得自由裁量、判斷之職權，
    茍其此項裁量、判斷，並不悖乎通常一般人日常生活經驗之
    定則或論理法則，又於判決內論敘其何以作此判斷之心證理
    由者，即不得任意指摘其為違法。茲原判決已詳敘就卷內證
    據調查之結果，而為綜合判斷、取捨，認不足證明被告甲○○與被告丙○○之誹謗犯行有何犯意聯絡與行為分擔等情，
    其得心證的理由已說明甚詳，且所為論斷從形式上觀察，亦
    難認有違背經驗法則、論理法則，或有其他違背法令之情形
    ，自不容任意指為違法。公訴人提起上訴，並未提出任何具
    體新事證，僅仍執前開情詞而為爭執，並對於原審取捨證據
    及判斷其證明力職權之適法行使，仍持己見為不同之評價，
    而砌詞指摘原判決不當，尚難認有理由，應予以駁回。
七、適用法律
    程序法方面：刑事訴訟法第三百六十八條。
本案經檢察官吳慧蘭到庭執行職務。
中    華    民    國    95    年    3    月     31    日
                  刑事第五庭  審判長法  官  吳    敦
                                    法  官  張 傳 栗
                                    法  官  吳 啟 民
以上正本證明與原本無異。
不得上訴。
                                    書記官  江 采 廷
中    華    民    國    95    年    4     月    3     日
附錄：本案論罪科刑法條全文
刑法第三百十條：
意圖散布於眾，而指摘或傳述足以毀損他人名譽之事者，為誹謗
罪，處一年以下有期徒刑、拘役或五百元以下罰金。
散布文字、圖畫犯前項之罪者，處二年以下有期徒刑、拘役或一
千元以下罰金。
對於所誹謗之事，能證明其為真實者，不罰。但涉於私德而與公
共利益無關者，不在此限。


司法院資訊處製作；財團法人民間司法改革基金會備份。
